【裁判字號】    89,上訴,1924
【裁判日期】    890302
【裁判案由】    偽造有價證券等
【裁判全文】
臺灣高等法院刑事判決                          八十九年度上訴字第一九二四號
    上  訴  人  臺灣板橋地方法院檢察署檢察官
    上  訴  人
    即  被  告  戊○○
    指定辯護人  本院甲○辯護人王永炫
    被      告  丁○○
右上訴人因被告等因偽造有價證券等案件，不服臺灣板橋地方法院八十八年度訴字第
一一二二號，中華民國八十九年三月二日第一審判決（起訴案號：臺灣板橋地方法院
檢察署八十八年度偵字第四七七二號及併辦案號第一八七五三號）提起上訴，本院判
決如左：
    主  文
原判決關於被告戊○○偽造有價證券及定執行刑部分撤銷。
戊○○連續意圖供行使之用，而偽造有價證券，處有期徒刑肆年，偽造如附表貳所示
之有價證券，均沒收。
其他上訴駁回。
本件被告戊○○撤銷改判部分（偽造有價證券罪）所處之刑與上訴駁回部分（詐欺取
財罪）所處之刑，應執行有期徒刑伍年，偽造如附表貳所示之有價證券，均沒收。
    事  實
一、戊○○係盛欣企業有限公司（下稱盛欣公司）之實際負責經營人，並係旭成企業
    有限公司（下稱旭成公司）負責人，明知公司受其擔任會計之胞妹曾秀容倒債新
    台幣（下同）八百餘萬元之拖累，財務週轉陷於困難，已無清償能力，仍基於意
    圖為自己不法之所有之概括犯意，隱匿上情，自民國（下同）八十七年間起，或
    以上開公司需款週轉，或以丁○○出車禍需款賠償，或以需付購屋款，或以需付
    小孩醫藥費等為詞，執附表壹所示九紙支票，連續向乙○○詐借現金，致乙○○
    陷於錯誤，先後允貸，並分別交付現金計陸佰零陸萬元（起訴書誤載為陸佰壹拾
    陸萬元）與戊○○，詎支票屆期，均未獲支付。戊○○復承前開意圖為自己不法
    之所有之詐欺概括犯意，於八十七年十月底，在盛欣公司佯向於臺北市○○○路
    四四三巷二十號一樓經營「欣峰文具印刷有限公司」之己○○（登記負責人為黃
    秀旭）訂購印刷品壹批，交易價格含稅玖萬貳仟伍佰伍拾捌元，戊○○為取信於
    己○○，乃簽發附表參所示面額八萬九千四百零八元支票乙紙交付予己○○，己○○不疑有詐，於八十七年十月底同年十一初如數將上開印刷品送至盛欣公司交
    付與戊○○，詎屆期提示，不獲付款，迄八十八年七月初，猶未獲清償，戊○○
    復避不見面，己○○始悉受騙。
二、戊○○於八十七年十二月二十三日，在臺北縣板橋市○○○路一○○號五樓乙○○住處，知悉乙○○之夫丙○○所經營之盈達實業有限公司（下稱盈達公司）在
    第一商業銀行民權分行，有空白支票本待領，乃向甫生產不久之乙○○佯稱可順
    道幫忙至銀行領取，乙○○因而將盈達公司及負責人丙○○之印鑑章計貳枚交付
    戊○○，託其前往代為領取盈達公司之空白支票，戊○○取得上開印鑑章後，即
    轉囑其公司不知情之會計施佳雯，於同日至第一商業銀行民權分行領取盈達公司
    之空白支票本（票號自ＦＡ0000000號至ＦＡ0000000號）後，併
    上開印鑑章交付與戊○○，詎戊○○竟另行起意，基於意圖為自己不法之所有，
    將上開空白支票侵占入己，未交付與乙○○，並基於意圖供行使之用之概括犯意
    ，自八十七年十二月二十三日起至同年月二十七日間，多次在位於台北市○○路
    二九巷二之三號一樓之盛欣公司辦公處所等地，將上開空白支票中票號自ＦＡ0
    000000號至ＦＡ0000000號計壹十六紙，盜用所持有盈達公司及負
    責人丙○○之印鑑章，連續偽造以盈達公司法定代理人丙○○為發票人，發票日
    暨票面金額各如附表貳、附表貳之壹所示之面額計六百零二萬二千七百六十元支
    票壹十六紙後，或持向其友人徐秋萍等人或持向與其有親戚關係之姑丈調現，或
    交付廠商清償貨款而予以行使，嗣乙○○遲未見戊○○將上開空白支票本暨印鑑
    章返還，質問之下，戊○○乃於八十七年十二月二十八日將未簽發使用之上開空
    白支票及印鑑章返還，乙○○始悉上情。
三、案經被害人盈達公司法定代理人丙○○、乙○○訴請臺灣板橋地方法院檢察署檢
    察官偵查起訴，暨同署檢察官就被害人己○○部份移請併案審理。
    理  由
甲、關於被告戊○○部分：
一、訊據被告戊○○，矢口否認上開犯行，事實欄一就被訴詐借款項部份辯稱：「事
    實上我在八十六年就有跟他（指告訴人乙○○）有金錢往來，：：」（見原審卷
    第貳宗第二○頁）、「是『後來』有些人要把錢拿回去，我才週轉不靈的」（見
    原審卷第貳宗第二一頁）、「（附表壹所示支票）我是先開旭成的票，我是開票
    借現金」（見原審卷第壹宗第二二五頁）；就事實欄二被訴偽造有價證券部份辯
    稱：「因為我說票開完了要去領，告訴人說他票用完了，要我幫他領，我去領後
    有跟他說，告訴人說我自己寫（意謂告訴人允其簽發票據）」、「（附表貳、附
    表貳之壹所示支票）是分好幾次開，我在臺北開參、肆張，其他的是乙○○開給
    我的，我有跟乙○○說」（見原審卷第貳宗第四十一頁）、「（該等支票）都是
    跟朋友調現，票根寫『作廢』的是我寫錯了，就直接撕掉了，這二張沒有蓋發票
    人的章，我是拿到朋友家或我樹林的家跟朋友調現的」（見原審卷第貳宗第四十
    二頁）、「這是告訴人叫我自己去領，我才去公司拿印章去領的，當時我公司尚
    可週轉」（見原審卷第貳宗第二十一頁）、「事實上我是跟他（指告訴人乙○○
    ）換票，沒有盜開」（見原審卷第壹宗第二二四頁）、「有（幫告訴人領右開支
票），是請會計領的，是一整本」（見原審卷第壹宗第一九七頁）、「我要去領
    票時，我有跟乙○○說，我開票，也有開客票給乙○○」（見原審卷第壹宗第六
    十一頁）、「有（替乙○○去領支票），我是跟他互相調票，我有開我的票給他
    」（見原審卷第壹宗第六十三頁）、「有幾張我開的，有幾張告訴人開的」（見
    原審卷第壹宗第六十四頁）就移送併辦部份辯稱：「我有跟他（指告訴人己○○
    ）聯絡，他的電話我掉了，後來我有跟他聯絡，我要分期還他，請他跟我的律師
    談」、「沒有（提供資產給律師跟己○○談）」、「沒有（詐欺己○○）」（見
    原審卷第貳宗第四十四頁）、「這是我公司小姐叫的（貨），後來我公司發生狀
    況，我有請吳律師來聯絡」（見原審卷第貳宗第二五頁）等語。經查：
（一）事實欄一前段所示被告戊○○向告訴人乙○○詐借款項等事實，業據告訴人乙○○指訴歷歷，被告戊○○亦坦承「（借款部份）我是分好幾次借的，日期都
      不一樣，都是何女（指乙○○）匯款給我，我先生（指被告曾文溪）都不知道
      」（見原審卷第貳宗第四十頁）、「（附表壹所示支票）我是先開旭成的票，
      我是開票借現金」（見原審卷第壹宗第二二五頁），互核相符，並有附表壹所
      示支票及退票理由單影本各九紙足佐（所在卷頁見附表壹備註欄）。且查：
      １‧被告戊○○於原審供稱：「當時我妹妹在公司做會計，我妹妹有倒我公司
          的錢，我調的錢是我『私人』的負債，：：」（見原審卷第貳宗第二十四
          頁），於本院調查中亦供陳「（財務何時發生問題？）八十四年就有問題
          ，八十四年被我妹妹倒八百多萬元，財務就有問題，負債三千多萬元，資
          產負債表示連還未到期的貨款列入，才到八千多萬元。」（見本院卷第八
          十二頁正、反面），核與被告丁○○所供：「我太太（指被告戊○○）是
          被她妹妹倒了，金額多少我不知，可能上千萬，我太太跟人借錢來還別人
          」等語相符（見原審卷第貳宗第二十二頁、第二十三頁），堪認被告曾貴
          媛向告訴人乙○○「借款」，本意在填補為其妹妹所「倒」之先前負債，
          且其當時財務週轉已陷於困難而無清償能力，惟被告戊○○簽發如附表一
          所示支票向告訴人乙○○調現時，或託以右開公司需款週轉，或以丁○○
          出車禍需款賠償，或以需付購屋款，或以需付小孩醫藥費等詞，業據告訴
人乙○○指證明確（見原審卷第貳宗第四十頁），未見被告戊○○於「借
          款」之際將為償其妹前債及財務狀況等實情相告，足令告訴人乙○○陷於
          錯誤而為財物之交付，自係詐術。
      ２‧附表壹所示支票所載之「發票日」自「八十七年八月二十五日」迄「八十
          八年三月十六日」不等（詳見附表壹），屆期提示，均遭退票，亦有退票
          理由單影本足佐（所在卷頁見附表壹），於上開期間內，被告亦曾違法偽
          造取得附表貳、附表貳之壹所示支票（詳如後述），票面金額合計陸佰零
          貳萬貳仟柒佰陸拾元（詳見附表貳、附表貳之一），被告戊○○不諱言「
          我是拿到朋友家或我樹林的家跟朋友『調現』的」（見原審卷第貳宗第四
          十二頁），調得數佰萬元現金，竟無分文入戶備償附表壹所示票款，尤見
          被告戊○○自始亦無清償借款之意甚明，被告辯稱「是『後來』有些人要
          把錢拿回去，我才週轉不靈的」云云（見原審卷第貳宗第二十一頁），無
          非事後飾卸之詞，不足採信。
      ３‧被告戊○○執附表壹所示支票向告訴人乙○○借得之款項為「陸佰零陸萬
          元」，另拾萬元為『利息』，業據告訴人乙○○與被告戊○○一致陳明在
          卷（見原審卷第貳宗第四十一頁），互核相符，爰補正如事實欄。
（三）事實欄一後段所示被告戊○○詐欺己○○交付右開印刷品之犯行，業據告訴人
      己○○指證明確（見八十八年度偵字第一八七五三號卷第一頁反面、原審卷第
      壹宗第六十八頁），並有統一發票影本壹紙、附表三所示支票及退票理由單影
      本足佐（附八十八年度偵字第一八七五三號卷第三頁至第五頁），如前述，被
      告戊○○明知公司受其擔任會計之胞妹曾秀容倒債八百餘萬元之拖累，財務週
      轉陷於困難，已無清償能力，仍基於意圖為自己不法之所有之概括犯意，隱匿
      上情，於八十七年十月底，在盛欣公司佯向於臺北市○○○路四四三巷二十號
      一樓經營「欣峰文具印刷有限公司」之己○○（登記負責人為黃秀旭）訂購印
      刷品壹批，交易價格含稅玖萬貳仟伍佰伍拾捌元，戊○○為取信於己○○，乃
      簽發附表參所示面額八萬九千四百零八元之支票交付予己○○，己○○不疑有
      詐，於八十七年十月底同年十一初如數將上開印刷品送至盛欣公司交付與戊○○，詎屆期提示，不獲付款，而被告戊○○持附表貳、貳之壹所示支票，票面
      金額合計陸佰零貳萬貳仟柒佰陸拾元（詳見附表貳、附表貳之壹），持以調得
      數佰萬元現金，竟無分文入戶備償附表所示捌萬餘元之票款，尤見被告戊○○自始即無給付價金之意，其利用告訴人己○○不知上情之錯誤，使其為財物
      之交付，自應負詐欺罪責。被告戊○○所辯「我要分期還他」、「沒有（詐欺
      己○○）」（見原審卷第貳宗第四十四頁）云云，為犯後圖卸之詞，實不足採
      。
（二）事實欄二所示被告戊○○領取空白支票後並偽造有價證券等犯行，亦據告訴人
      乙○○暨盈達公司之法定代理人丙○○指證不移，被告戊○○亦供承「有（幫
      告訴人領右開支票），是請會計領的，是一整本」（見原審卷第壹宗第一九七
      頁），並有附表貳、附表貳之壹所示支票存根聯影本十六張（附八十八年度偵
      字第四七七二號卷第七頁、第八頁）、被告戊○○於八十八年一月二十日書立
      承諾償還「盜開盈達實業有限公司於第一銀行民權分行甲種支票」之承諾書影
      本（附同上偵卷第十頁）、前開支票本摘錄影本（附同上偵卷第三十七頁）、
      告訴人盈達公司與徐超鍵之和解書影本（附原審卷第壹宗第一八五頁至第一八
      八頁）、告訴人提出之部份偽造之支票影本計七紙（附原審卷第壹宗第一八九
      頁至一九一頁）、執票人曾秋桂於警訊時供稱：「該支票（指票號ＦＡ000
      0000號）是『戊○○』向我『調借現金』而交付與我的」（見原審卷第壹
      宗第二一二頁反面）暨台北國際商業銀行八十九年一月二十六日（○八九）北
      商銀板發字第○○一七號函（附原審卷第貳宗第三十四頁）等足佐。且查：
      １‧被告係於「八十七年十二月『二十三日』」取得占有盈達公司之前開支票
          ，業據告訴人乙○○、盈達公司法定代理人丙○○證述在卷，被告戊○○
          於「八十七年十二月『二十八日』」將前開『用餘』之空白支票交還告訴
          人乙○○，亦據告訴人乙○○指訴無訛（見八十八年度偵字第四七七二號
          卷第二十四頁正面），並有前揭事證足佐，告訴人盈達公司、乙○○指訴
          被告戊○○於『嗣後』開立交付與告訴人之票號「ＱＣ0000000號
          」、「ＱＣ0000000號」、「ＱＣ0000000號」、「ＱＣ0
          000000號」、「ＱＣ0000000號」、「ＱＣ0000000
          號」、「ＱＣ0000000號」、「ＱＣ0000000號」、「ＱＣ
          0000000號」、「ＱＣ0000000號」等支票（見原審卷第壹
          宗第一八四頁告訴人「補充告訴理由狀三」附表九），業經原審法院於當
          庭勘驗告訴人乙○○、盈達公司確執有被告戊○○交付之該等支票（見原
          審八十九年二月二十一日審判筆錄），該等支票經付款人台北國際商業銀
          行查覆：「經查本行支存客戶旭成企業有限公司，於八十七年十二月『二
          十九日』領用ＱＣ0000000至ＱＣ0000000之空白支票，有
          上開銀行八十九年一月二十六日（○八九）北商銀板發字第○○一七號函
          （附原審卷第貳宗第三十四頁）足佐，足見票號「ＱＣ0000000號
          」、「ＱＣ0000000號」、「ＱＣ0000000號」、「ＱＣ0
          000000號」、「ＱＣ0000000號」、「ＱＣ0000000
          號」、「ＱＣ0000000號」、「ＱＣ0000000號」、「ＱＣ
          0000000號」等支票，被告戊○○交付與告訴人乙○○、盈達公司
          之「時間」應在八十七年十二月「二十九日」領得旭成公司之支票本之後
          ，參諸被告戊○○於偵查中供陳：「（問：有無經其（指告訴人乙○○、
          盈達公司）同意開立支票？）『無』，但『事後』有告訴他們（我開完支
          票後始說）」（見八十八年度偵字第四七七二號卷第四九頁正面），暨被
          告戊○○書立之「承諾書」明載「『盜開』盈達實業有限公司於第一銀行
          民權分行甲種支票」（附同上偵卷第十頁）等情，堪認被告戊○○確有事
          實欄二所示偽造有價證券犯行，至被告簽發交付予告訴人乙○○、盈達公
          司之前開支票，應係偽造附表貳、貳之一所示之支票而在「八十七年十二
          月『二十八日』」將簽用剩餘之空白支票返還與告訴人乙○○，嗣經發現
          被告戊○○前述犯行後，被告戊○○始於「八十七年十二月『二十九日』
          」領用旭成公司之空白支票，簽發交付票號「ＱＣ0000000號」等
          支票與告訴人乙○○、盈達公司以圖彌補，非真有「換票」情事，被告曾
          貴媛所辯係換票云云，顯屬犯後卸責之詞，委無可採。
      ２‧被告戊○○自八十七年十二月二十三日領回支票之日起至八十七年十二月
          二十七日止，在其位於台北市○○路二九巷二之三號一樓之盛欣公司辦公
  室等地（見本院卷第一○八頁、盛欣公司地址詳偵查卷第六頁），將上開
          空白支票中票號自ＦＡ0000000號至ＦＡ0000000號計十六
          紙，盜用所持有盈達公司及負責連續偽造以盈達公司法定代理人丙○○為
          發票人，發票日暨票面金額各如附表貳、附表貳之壹所示之支票後，附表
          貳編號一之支票交付第三人調現，未提示；附表貳編號二之支票交付徐秋
          萍調現並提示兌現；附表貳編號二之支票交付徐超鍵調現，嗣由乙○○以
          五十萬和解取回；附表貳編號四之支票交付友人調現，還款後取回交還何
          秀英；附表貳編號五之支票持向曾秋桂調現，嗣以附表伍編號十三之支票
          調現換回，於八十八年一月十三日交還乙○○；附表貳編號六之支票曾貴
          媛偽造後交付友人許某調現，提示後遭退票；附表貳編號七之支票持向曾
          秋桂調現，嗣以附表伍編號十三之支票調現換回，於八十八年一月十三日
          交還乙○○；附表貳編號八之支票交付房客調現不成，取回交還乙○○；
          附表貳編號九之支票交付戊○○之姑丈吳某調現不成，於八十八年二月一
          日至同年月七日取回交還乙○○；附表貳編號十之支票交付徐秋萍調現，
          並提示兌現；附表貳編號十一之支票交付戊○○之姑丈吳某調現不成，於
          八十八年二月一日至同年月七日取回交還乙○○；附表貳編號十二之支票
          交付曾秋桂調現，提示後遭退票；附表貳編號十三之支票交付廠商支付貨
          款，提示後遭退票；附表貳編號十四之支票交付陳彩霞調現，未取回；附
          表貳編號十五之支票交付徐秋萍調現，並提示兌現，業經被告戊○○於本
          院調查及審理中坦承在卷（見本院卷第一三六頁正、反面，第一三七頁正
          面，第一百七十四頁），核與告訴人乙○○指證之情節相吻合（同上卷）
          ，復經證人曾秋桂於警訊時證述無訛（見原審卷第壹宗第二一二頁反面）
          ，亦見被告戊○○確意圖供行使之用而偽造附表貳、貳之一所示之有價證
          券，並有行使偽造有價證券之情事。至於告訴人乙○○、盈達公司亦將Ｆ
          Ａ0000000號、ＦＡ0000000號、ＦＡ0000000號、
          ＦＡ0000000號支票皆列入被告戊○○盜開偽造之範圍，此部份為
          被告戊○○所否認，以告訴人乙○○、盈達公司指訴不實為辯（見原審卷
      第壹宗第九十五頁、第一○○頁至第一○七頁）。查票號ＦＡ00000
          00號支票，於被告提出而為告訴人所製作之戊○○盜開一銀支票明細表
          中已予刪除（見原審卷第壹宗第一○四頁、第一○五頁），應係告訴人何
          秀英、盈達公司情急失察誤列所致，另票號ＦＡ0000000號、ＦＡ
          0000000號、ＦＡ0000000號號支票，乃係告訴人乙○○發
          現被告戊○○偽造附表貳、貳之一支票後簽發交付戊○○，由其取回偽造
          交付他人支票之用，即如附表伍編號十三、十四及十五所示之支票（亦即
          起訴書附表三所示之支票，詳如後述），均非被告戊○○所偽造，惟非起
          訴範圍，僅附此敘明。
      ３‧查附表貳、附表貳之壹所示支票，經被告戊○○連續偽造後，或持向其友
          人徐秋萍等人或持向與其有親戚關係之姑丈調現，或交付廠商清償貨款而
          予以行使，已如前述，其中附表貳編號十票號ＦＡ0000000號、Ｆ
          Ａ0000000號、ＦＡ0000000號支票由徐秋萍提示兌領，業
          據告訴人乙○○、盈達公司訴明（見原審卷第壹宗第一八○頁、本院卷第
  一三五頁、第一三六頁），兌領之時間同在「八十八年一月間」，並有第
          一商業銀行民權分行八十八年九月三十日一權字第一一八號函所附之往來
          明細分類帳足佐（見同上卷第一五○頁），至其餘附表貳、附表貳之壹所
          示支票均未見兌現，參酌告訴人於偵查中猶且具狀稱：「經告訴人等追促
          ，被告就票號ＦＡ0000000、發票日為八十八年元月十日之支票金
          額存入告訴人公司帳戶內」等詞（見八十八年度偵字第四七七二號卷第三
          ○頁反面），而無被告戊○○簽發同額支票交付告訴人及是否兌現問題，
          堪認附表貳所示票號ＦＡ0000000號、ＦＡ0000000號、Ｆ
          Ａ0000000號計三張支票之提示兌現，應係被告行使偽造有價證券
          之結果，非有告訴人乙○○同意被告戊○○換票週轉而無偽造有價證券等
          情事，是被告所辯：「至遲於八十六年十二月十五日起，被告戊○○與盈
          達公司即有換票週轉資金之行為」、「（附表貳編號十）票號00000
          00號，面額新台幣五十五萬元，亦於八十八年一月八日及一月十一日以
          以往換票方式予以兌現，告訴人乙○○同意被告戊○○換票週轉而無偽造
          有價證券情事云云（見原審卷第壹宗第二二九頁、第二三○頁），洵非可
          採。
（三）事實欄一後段所示被告戊○○詐欺己○○交付右開印刷品之犯行，業據告訴人
      己○○指證明確（見八十八年度偵字第一八七五三號卷第一頁反面、原審卷第
      壹宗第六十八頁），並有統一發票影本壹紙、附表三所示支票及退票理由單影
      本足佐（附八十八年度偵字第一八七五三號卷第三頁至第五頁），如前述，被
      告戊○○明知公司受其擔任會計之胞妹曾秀容倒債八百餘萬元之拖累，財務週
      轉陷於困難，已無清償能力，仍基於意圖為自己不法之所有之概括犯意，隱匿
      上情，於八十七年十月底，在盛欣公司佯向於臺北市○○○路四四三巷二十號
      一樓經營「欣峰文具印刷有限公司」之己○○（登記負責人為黃秀旭）訂購印
      刷品壹批，交易價格含稅玖萬貳仟伍佰伍拾捌元，戊○○為取信於己○○，乃
      簽發附表參所示面額八萬九千四百零八元之支票交付予己○○，己○○不疑有
      詐，於八十七年十月底同年十一初如數將上開印刷品送至盛欣公司交付與戊○○，詎屆期提示，不獲付款，而被告戊○○持附表貳、貳之壹所示支票，票面
      金額合計陸佰零貳萬貳仟柒佰陸拾元（詳見附表貳、附表貳之壹），持以調得
      數佰萬元現金，竟無分文入戶備償附表所示捌萬餘元之票款，尤見被告戊○○自始即無給付價金之意，其利用告訴人己○○不知上情之錯誤，使其為財物
      之交付，自應負詐欺罪責。被告戊○○所辯「我要分期還他」、「沒有（詐欺
      己○○）」（見原審卷第貳宗第四十四頁）云云，為犯後圖卸之詞，實不足採
      。
（四）綜上所述，被告戊○○右開所為，事證明確，犯行堪予認定。
二、核被告戊○○如事實欄一所為，係犯刑法第三百三十九條第一項之詐欺取財罪，
    如事欄二所為，係犯刑法第二百零一條第一項之偽造有價證券罪、同法第三百三
    十五條第一項之侵占罪。盜用盈達公司暨丙○○之印章為偽造有價證券之部份行
    為，行使偽造有價證券之低度行為為偽造有價證券之高度行為所吸收，均不另論
    罪。其先後多次詐欺取財、偽造有價證券犯行，均時間緊接，所犯構成要件相同
    ，各依連續犯之規定論以一罪，並均加重其刑。所為侵占與偽造有價證券犯行，
    有方法結果之牽連關係，應從一重之偽造有價證券罪處斷。被告戊○○所犯偽造
    有價證券與詐欺取財二罪，犯意各別，構成要件互殊，應分論併罰。公訴意旨認
    被告戊○○所犯上開詐欺取財、偽造有價證券、侵占各罪間，均有方法結果之牽
    連關係，尚有未洽。
三、原審就被告戊○○所犯偽造有價證券部分予以論罪科刑，固非無見，惟原審對於
    被告戊○○偽造附表貳、貳之一所示支票之時間、地點等事實均疏未調查審認，
    又事實欄記載被告戊○○偽造如附表貳、貳之一所示支票十六紙後持以行使（見
    原審判決第三頁第三行起至第五行），而於理由中認被告戊○○偽造附表貳所示
    之有價證券並有行使偽造有價證券之情事等語（見原審判決第十頁第七行、第八
    行），至於附表貳所示支票如何行使及附表貳之一所示之支票有無行使暨其行使
    方式，則未加認定並載明其所憑之證據，判決理由亦嫌不備，均有未洽。被告戊○○上訴意旨猶執陳詞否認此部份之犯行，固非可採，惟原判決既有可議，自應
    由本院將原判決就被告戊○○所犯偽造有價證券及定應執行刑部分撤銷改判。爰
    審酌被告戊○○受託領取支票後侵占入己，並為求財務週轉，予以偽造有行使計
    十六紙，票面金額達六百餘萬元，造成被害人之損害甚鉅，犯後復一再飾詞圖卸
    ，迄未賠償被害人之損害等一切情狀，量處有期徒刑四年。偽造如附表貳所示之
    支票計十五紙，均依法宣告沒收，至於偽造如附表貳之壹所示之支票一紙，業據
    告訴人表列敘明「持票人周慧敏稱已撕毀」 (參見原審卷第壹宗第一八四頁) ，
    既已滅失，爰不為沒收之諭知。另就被告戊○○所犯詐欺取財部分，原審以被告
    戊○○罪證明確，依刑法第五十六條、第三百三十九條第一項，罰金罰鍰提高標
    準條例第一條前段之規定，量處有期徒刑一年六月，本院核其認事用法，均無違
    誤，量刑亦甚妥適，應予維持。被告戊○○就被訴詐欺取財部分上訴意旨，仍執
    陳詞，指摘原判決不當，為無理由，應予駁回。本件撤銷改判部分與上訴駁回部
    分所處之刑，並定應執行刑五年，偽造如附表貳所示之支票計十五紙，均依法宣
    告沒收。
四、公訴意旨另以：被告戊○○尚以事實欄二所示方法偽造附表肆所示之支票貳紙，
    暨向乙○○佯稱須再簽發支票始得將前所盜開偽造之支票取回，乙○○情急失慮
    未疑有詐，乃簽發附表伍所示支票計十六紙交付戊○○，詎戊○○於取得支票後
    ，竟將其中十三張面額肆佰貳拾參萬貳仟元轉出換取現金使用，並未取回所盜開
    之支票，因認被告戊○○尚涉此部份偽造有價證券、詐欺取財犯嫌云云。訊據被
    告戊○○，供稱：「票根寫作廢（指附表肆所示支票）的，是我寫錯了，就直接
    撕掉了，這貳張沒有蓋發票人的章」（參見原審卷第貳宗第四十二頁），就被訴
    詐欺附表伍所示支票部份辯稱：「我有抽回很多張回來給乙○○，我有開我的票
    給乙○○，這十六張有些尚未抽回來」（參見原審卷第貳宗第四十二頁）「是我
    要求乙○○簽發附表伍所示支票要取回附表貳、貳之一未能取回之支票，我寫一
    張便條紙交給乙○○，有一些金額與附表貳、貳之一相符，有一些把金額拆開，
    並算利息，時間也押後。」（見本院卷第一三七頁反面）等語，經查：
（一）附表肆所示編號一票號ＦＡ0000000號、編號二票號ＦＡ000000
      0號之票據存根聯，確有加註「作廢」二字，有上開票據存根聯兩紙足佐（見
      八十八年度偵字第四七七二號卷第七頁正面），告訴人乙○○亦直承「支票Ｆ
      Ａ0000000號、ＦＡ0000000號支票，被告把支票『號碼條』『
      剪下來』還我了」（見原審卷第貳宗第四十五頁），原審當庭勘驗告訴人乙○○所提出之前開支票本，ＦＡ0000000號、ＦＡ0000000號支票
      之「號碼條」確經剪下貼在支票本上，有原審八十九年二月二十一日審判筆錄
      足佐（見原審卷第貳宗第四十五頁），被告戊○○執前情置辯，即非無據，復
      查無證據足資證明被告戊○○確有偽造附表肆所示支票之犯行，尚難遽認被告
      戊○○涉有此部份偽造有價證券犯嫌。
（二）告訴人乙○○於本院調查中陳稱：「戊○○簽發附表貳、貳之一支票後，在八
      十八年一月十三日有還我二張，說其他的票拿不回來，要我簽發支票把它換回
      來，（附表伍）編號一到十一是簽發我個人的支票，編號十二到十六是簽發盈
      達實業有限公司（的支票），附表伍是依戊○○所寫便條紙所寫的，金額有些
      與附表貳、貳之一相符，有些金額把他拆開成比較小的金額，時間把它押後」
      等詞（見本院卷第一三七頁正面），再就附表伍所示各紙支票之票面金額與附
      表貳、附表貳之壹所示被告戊○○偽造支票之「各紙」票面金額比較觀之，附
      表伍編號二與附表貳編號九、附表伍編號四與附表貳編號十二、附表伍編號十
      與附表貳編號六、附表伍編號十六與附表貳編號十二所示支票「票面金額」完
      全相同，是被告所辯附表伍所示之支票係伊要求乙○○簽發要取回附表貳、貳
      之一未能取回之支票，應屬可信。另據被告戊○○於本院調查中供陳：附表伍
      編號一之支票係換回附表貳編號十一之支票（本支票尚在戊○○姑丈處未取回
      ）；附表伍編號二之支票係換回附表貳編號九之支票；附表伍編號三、十、十
      六支票經戊○○交付徐超鍵供債務擔保，原由戊○○以房地移轉抵債，嗣未過
      戶，以設定抵押方式擔保，戊○○未取回，嗣由乙○○換回；附表伍編號四之
      支票向徐秋萍換回附表貳編號二之支票，拿新票軋舊票；附表伍編號五之支票
      向張地亨調現過，交付張地亨，換回非附表貳、貳之壹之調現支票（本支票尚
      在張地亨持有中，未取回）；附表伍編號六之支票持向鄧月茶調現，先行取得
      十五萬元，嗣由乙○○支付十萬元取回；附表伍編號七、十一之支票交付房客
      換回附表貳編號八之支票（本支票尚在房客持有中，未取回）；附表伍編號號
      之支票未換回支票，交還乙○○；附表伍編號九之支票換回附表貳編號十二之
      支票；附表伍編號十二、十五支票，戊○○持向徐秋萍調現，支付附表貳編號
      十之票款（已取回）；附表伍編號十三之支票向曾秋桂調現，換回附表貳編號
      五、七之支票（本支票尚在曾秋桂持有中，未取回）；附表伍編號十四之支票
      持向朋友調現，換回附表貳編號四之支票云云（見本院卷第一三七頁反面、第
      一三八頁正、反面），告訴人乙○○亦當庭表示無意見在卷（見本院卷第一三
      八頁反面）。
（三）查被告確以告訴人乙○○所簽發之附表伍編號一、二、四、七、九、十一、十
      二、十三、十四、十五所示之支票分別取回附表貳、附表貳之壹所示偽造之支
      票（詳附表伍備註欄）；至於附表伍編號三、十、十六所示之支票，經被告戊○○交付徐超鍵，欲取回附表貳編號三之支票未果而供債務擔保，原由戊○○
      提供房地移轉抵債取回，嗣未過戶而以設定抵押方式擔保後，債權人仍未同意
      取回，終由告訴人出面以五十萬元和解取回，惟被告交付上開支票之原意，顯
      在取回附表貳之支票，其未能取回附表貳之支票，乃債權人不同意使然；附表
      伍編號八所示支票，被告未換回支票而已交還告訴人，業據乙○○證實在卷（
      見本院卷第一三八頁反面）；被告雖以附表伍編號五之支票交付張地亨換回非
      附表貳、貳之一調現支票，以附表伍編號六面額三十萬元之支票持向鄧月茶調
      現，先行取得十五萬元，嗣由乙○○支付十萬元取回，而未持向附表貳、貳之
      一持票人換回支票，惟被告戊○○係經告訴人同意簽發附表伍所示之支票，業
      據告訴人乙○○證實無訛，而告訴人乙○○所簽發交付被告戊○○如附表伍所
      示之支票，戊○○或已將十三紙（含交付徐超鍵之三紙）持交附表貳、貳之一
      之執票人以換回偽造之支票，或已將未換回支票一紙交還告訴人乙○○，且被
      告戊○○當時財務已陷入困境，債務處理已非單純，其以附表伍編號五之支票
      交付張地亨換回調現支票，暫緩債權人之追討，以附表伍編號六面額三十萬元
      之支票持向鄧月茶調現，先行取得十五萬元以因應舊欠，乃迫於事實上之所需
      ，尚難以上開二紙支票未持向附表貳、貳之一執票人換回偽造之支票，遽認被
      告戊○○於向告訴人取得附表伍所示之支票之初，即具詐欺之不法意圖。
（四）此外，復查無其他積極確切之事證，足認被告戊○○亦涉此部份犯行，當屬不
      能證明其此部份犯罪，惟公訴意旨認此部份與有罪部份有連續犯之裁判上一罪
      關係，爰不另為無罪之諭知。原審以告訴人所簽發如附表伍所示支票十六紙，
      與被告所偽造如附表貳、附表壹所示支票十六紙，僅「四」紙支票票面金額相
      同，其餘均屬不同為據，認告訴人乙○○非為取回偽造之支票所簽發云云，理
      由雖有不同，其結論則尚無二致，併予敘明。
乙、關於被告丁○○部份：
    公訴意旨略以：被告丁○○與被告戊○○共同基於意圖為自己不法之所有之概括
    犯意，自八十七年間起，執附表壹所示支票向乙○○「詐借」陸佰壹拾陸萬元，
    因認被告丁○○亦涉刑法第三百三十九條第一項之詐欺取財犯嫌云云。公訴人認
    被告丁○○涉上開犯嫌，係以告訴人乙○○之指訴、承諾書正本、草本為據，並
    以「被告戊○○亦持用被告丁○○所開立之支票調借現金」，因認被告丁○○涉
    上開犯嫌。訊據被告丁○○，堅決否認犯罪，辯稱：「我瞭解是我太太（指被告
    戊○○）被他妹妹倒了，金額多少我不知，可能倒上千萬，我太太跟人借錢來還
    別人」、「沒有人告訴我（被告戊○○被他妹妹倒帳）」、「借附表壹所示金額
    時）我不知，是後來發生我才知，我太太（被告戊○○）因軋他私人利息及被他
    妹妹倒的錢，並非公司所用」、「我不知（戊○○向告訴人乙○○借款）」（見
    原審卷第貳宗第二十二頁、第二十三頁），「這些事我都不知道，公司是我太太
    在主導的，我也不知道是否有向告訴人借錢」（見原審卷第壹宗第五十九頁）等
  語。經查：
（一）原審質之告訴人乙○○以「（借錢時）何人與你接洽？」，告訴人乙○○答稱
      ：「借錢都是曾女（指戊○○）出面」（見原審卷第貳宗第四十頁），已難懸
      揣被告丁○○如何與被告戊○○為詐欺犯意之聯絡及行為之分擔，告訴人代理
      人固陳稱：「丁○○有同謀」（見原審卷第貳宗第四十三頁），惟未舉出任何
      證據方法以供查明於何時、何地被告丁○○如何與被告戊○○共謀詐欺乙○○
      交付款項，自難僅憑告訴人之指訴即入被告丁○○於罪。
（二）被告戊○○於八十八年一月二十日所立「承諾書」（影本附八十八年度偵字第
      四七七二號卷第十頁）全文，並無隻字片語載及被告丁○○，亦且表明係被告
      戊○○為事實欄所示犯行，起訴書所據之「草本」（附同上偵卷第五十頁）亦
      同，有上開「承諾書」、「草本」等足佐，顯與被告丁○○有無『共謀』詐欺
      無關，未便執之為不利於被告丁○○之論據。
（三）被告戊○○於偵訊時即供明：「財務事由我處理，丁○○只是掛名而已」（見
      同上偵卷第四十九頁正面），於原審供稱「盛欣是我『實際』負責的，旭成我
      是負責人」（見原審卷第壹宗第六十一頁），與被告丁○○辯稱：「公司是我
      太太在主導的」（見原審卷第壹宗第五十九頁）等情相符，審酌告訴人己○○
      「出售」印刷品與盛欣公司，卻具狀指訴被告戊○○詐欺（見八十八年度偵字
      第一八七五三號卷第一頁、第二頁），堪認無論盛欣公司或被告戊○○代表之
      旭成公司，均係被告戊○○「主導」，自不得僅憑附表壹編號一至五所示票據
      之發票人名義為丁○○，即遽論被告丁○○以詐欺取財罪責。
（四）此外，復查無其他積極確切之事證，足資證明被告丁○○與被告戊○○共謀詐
      欺告訴人乙○○，自屬不能證明被告丁○○犯罪，原審從而依法諭知被告丁○○無罪之判決，經核並無違誤，應予維持。檢察官循告訴人聲請提起上訴，上
      訴意旨仍執陳詞，指摘原判決不當，為無理由，應予駁回。
據上論斷，依刑事訴訟法第三百六十九條第一項前段、第三百六十八條、第三百六十
四條，刑法第五十六條、第二百零一條第一項、第二百零五條、第五十一條第五款，
罰金罰鍰提高標準條例第一條前段，判決如主文。
本案經檢察官鄭富銘到庭執行職務。
中    華    民    國    八十九    年       十一     月        九        日
                              臺灣高等法院刑事第二十二庭
                                  審判長法  官  許  正  順
                                        法  官  胡  方  新
                                        法  官  邱  同  印
右正本證明與原本無異。
偽造有價證券部分如不服本判決應於收受送達後十日內向本院提出上訴書狀，其未敘
述上訴之理由者並得於提起上訴後十日內向本院補提理由書（均須按他造當事人之人
數附繕本）。
詐欺取財部分不得上訴
                                        書記官  莊  昭  樹
中    華    民    國    八十九    年       十一     月        十        日
附錄本案論罪科刑法條全文：
刑法第二百零一條：
意圖供行使之用，而偽造、變造公債票、公司股票或其他有價證券者，處三年以上十
年以下有期徒刑，得併科三千元以下罰金。
行使偽造、變造之公債票、公司股票或其他有價證券，或意圖供行使之用，而收集或
交付於人者，處一年以上七年以下有期徒刑，得併科三千元以下罰金。
刑法第三百三十九條：
意圖為自己或第三人不法之所有，以詐術使人將本人或第三人之物交付者，處五年以
下有期徒刑、拘役或科或併科一千元以下罰金。
以前項方法得財產上不法之利益或使第三人得之者，亦同。
前二項之未遂犯罰之。
附表壹
附表貳
附表貳之壹附
附表參
附表肆
附表伍


司法院資訊處製作；財團法人民間司法改革基金會備份。
